ACORDAO-COMPLETO-2465048

ACÓRDÃO 9107/2021 ATA 23/2021 - PRIMEIRA CÂMARA

VISTOS, relatados e discutidos estes autos de pedido de reexame, em processo de pensão civil, interposto pela sra. Milvia Anna Tonissi Nasser contra o Acórdão 13923/2019-TCU-Primeira Câmara,
ACORDAM os Ministros do Tribunal de Contas da União, reunidos em sessão da Primeira Câmara, com fulcro no art. 48 da Lei 8.443/1992, c/c o art. 286 do Regimento Interno, e diante das razões expostas pelo Relator, em:
9.1. conhecer do pedido de reexame para, no mérito, dar a ele provimento, tornando sem efeito o Acórdão 13923/2019-TCU-Primeira Câmara;
9.2. determinar à Sefip que faça consignar, na base de dados do sistema Sisac, a anotação de registro tácito do ato tratado neste processo;
9.3. dar ciência desta deliberação à recorrente e à Fundação Universidade Federal de Mato Grosso do Sul;
9.4. autorizar o oportuno arquivamento dos autos.

Pedido de reexame contra deliberação em que negado registro a pensão civil concedida pela Fundação Universidade Federal de Mato Grosso do Sul.

Primeira Câmara

3. Interessados/Responsáveis/Recorrentes:
3.1. Interessada: Milvia Anna Tonissi Nasser (XXX.205.991-XX)
3.2. Recorrente: Milvia Anna Tonissi Nasser (XXX.205.991-XX).

13.1. Ministros presentes: Walton Alencar Rodrigues (Presidente), Benjamin Zymler (Relator), Vital do Rêgo e Jorge Oliveira.
13.2. Ministros-Substitutos presentes: Augusto Sherman Cavalcanti e Weder de Oliveira.

BENJAMIN ZYMLER

Ministro Vital do Rêgo.

Adoto como relatório, com os ajustes de forma pertinentes, a instrução elaborada no âmbito da Secretaria de Recursos (Serur) , acolhida pelo corpo diretivo da unidade técnica e pelo representante do Ministério Público nos autos:
"INTRODUÇÃO
1.	Trata-se de pedido de reexame (peça 53) interposto pela Sra. Milvia Anna Tonisssi Nasser, pensionista de ex-servidor da Fundação Universidade Federal de Mato Grosso do Sul, contra o Acórdão 13923/2019-TCU-Primeira Câmara (peça 34) , mantido pelo Acórdão 486/2020-TCU-Primeira Câmara (peça 46) , que teve como relator o Excelentíssimo Senhor Ministro Vital do Rêgo.
1.1. A deliberação recorrida apresenta o seguinte teor:
'9.1. considerar ilegal o ato de concessão de pensão civil instituído por Elias Nasser Neto em favor de Milvia Anna Tonissi Nasser, recusando o respectivo registro;
9.1.1. dispensar a devolução dos valores indevidamente recebidos até a data da ciência pela Fundação Universidade Federal de Mato Grosso do Sul do presente acórdão, com base no Enunciado 106 da Súmula da Jurisprudência do TCU;
9.2. determinar à Fundação Universidade Federal de Mato Grosso do Sul, com base no art. 45 da Lei 8.443/1992, que:
9.2.1. faça cessar os pagamentos decorrentes do ato impugnado, comunicando ao TCU, no prazo de 15 (quinze) dias, as providências adotadas, nos termos dos arts. 262, caput, do Regimento Interno do TCU, 8º, caput, da Resolução-TCU 206/2007 e 19, caput, da Instrução Normativa-TCU 78/2018;
9.2.2. emita novo ato de pensão civil, livre das irregularidades apontadas, submetendo-o ao TCU, no prazo de trinta dias, consoante os arts. 262, § 2º, do Regimento Interno do TCU e 19, § 3º, da Instrução Normativa TCU 78/2018;
9.2.3. comunique à interessada o teor desta decisão, alertando-a de que o efeito suspensivo proveniente da interposição de eventual recurso não a exime da devolução dos valores percebidos indevidamente após a respectiva notificação, caso o recurso não seja provido' (grifos acrescidos) .
HISTÓRICO 
2.		O ato de pensão civil, que tem a recorrente como beneficiária, foi julgado ilegal, vez que, na aposentadoria especial de professor concedida ao instituidor e que deu origem ao ato de pensão civil em epígrafe, foi incluído tempo ponderado, laborado em atividades insalubres, em regime celetista. É que o instituidor exerceu a atividade de médico radiologista por nove anos, entre 1/5/1962 e 30/4/1971 (peça 5, pág. 8 e 11-13) . Ocorre que tal inclusão não é possível já que a inativação se deu considerando a aposentadoria especial de professor, atividade que já computa redução do tempo necessário à aposentadoria em razão da natureza da atividade de magistério. 
2.1.	Demais disso, a certidão de tempo de serviço enviada pela Universidade (peça 5, p. 3-4) demonstra que o instituidor laborou como professor por 8.044 dias, ou seja, por 22 anos e 14 dias (de 1º/3/1969 a 9/3/1993, descontando-se os afastamentos) , tempo insuficiente, portanto, para a aposentadoria especial de professor.
2.2.		Irregular, portanto, o ato de pensão em análise, eis que maculado pela concessão de aposentadoria que lhe originou.
ADMISSIBILIDADE
3.	Reitera-se o exame de admissibilidade realizado pelo Sar/Serur (peça 56) , que opinou pelo conhecimento do recurso, nos termos do artigo 48 da Lei 8.443/1992, c/c os artigos 285 e 286, parágrafo único, do RI/TCU [...].
PRELIMINAR DE REGISTRO TÁCITO 
4.	Cumpre observar que o ato de pensão civil de peça 9, que tem a recorrente como beneficiária, foi disponibilizado ao TCU em 15/8/2007 e julgado ilegal em Sessão de 19/11/2019 da Primeira Câmara (peça 34) .
4.1.	De acordo com as disposições do Acórdão 587/2011-TCU-Plenário, da Relatoria do E. Ministro Valmir Campelo, vinha esta Corte decidindo que o transcurso de mais de cinco anos desde a entrada do ato de pessoal no TCU, embora não consolidasse situações de ilegalidade, em razão da precariedade dos atos de concessão, cuja natureza é complexa, gerava a necessidade de instauração do contraditório.
4.2.	A consolidação de atos sujeitos a registro manifestamente ilegais, em razão do transcurso de grande lapso temporal, em respeito ao princípio da segurança jurídica, só era admitida pelo TCU em situações excepcionais, quando caracterizada a irreversibilidade da situação fática do interessado ou demonstrado que este estaria sujeito a prejuízo insuportável, caso o correspondente ato de concessão fosse julgado ilegal (cf., e.g., Acórdão 2251/2014-TCU-Plenário, Relator E. Ministro Bruno Dantas) .
4.3.	No entanto, em 19/2/2020, o Pretório Excelso, ao julgar o Recurso Extraordinário 636.553/RS, apreciando o Tema 445 da repercussão geral, fixou a seguinte tese:
'Em atenção aos princípios da segurança jurídica e da confiança legítima, os Tribunais de Contas estão sujeitos ao prazo de 5 anos para o julgamento da legalidade do ato de concessão inicial de aposentadoria, reforma ou pensão, a contar da chegada do processo à respectiva Corte de Contas.'
4.4.	Naquela ocasião, o Relator, E. Ministro Gilmar Mendes, fundamentou a adoção do prazo de cinco anos por analogia ao prazo previsto no Decreto 20.910/1932, tendo mencionado, ainda, ser esse lapso temporal equivalente ao previsto nas Leis 9.873/1999 e 9.784/1999.
4.5.	Assim, estabeleceu o prazo de cinco anos para que o Tribunal de Contas aprecie o ato, autorizando ou negando o respectivo registro.  
4.6.	Sobre o impacto do julgamento do Guardião da Constituição no RE 636.553/RS, em processos sujeitos a registro no TCU, traz-se à colação as pertinentes observações do Excelentíssimo Senhor Ministro Walton Alencar Rodrigues, por ocasião do Acórdão 122/2021-TCU-Plenário (TC Processo 013.339/2020-6) :
'Sem embargo de considerar o mérito da decisão do STF, o anterior entendimento acerca da observância do contraditório e da ampla defesa após o transcurso de cinco anos desde a chegada do processo no TCU restou prejudicado, porquanto, após esse tempo, segundo prelecionou o Relator da matéria no STF, o ato deve ser considerado 'registrado tacitamente'. 
No julgamento dos embargos de declaração, opostos em face dessa decisão, finalizado em 4/12/2020, o E. Relator aduziu que, 'passado esse prazo [de cinco anos, contado de forma ininterrupta, a partir da chegada do processo à corte de contas] sem finalização do processo, o ato restará automaticamente estabilizado. Abre-se, a partir daí, a possibilidade de sua revisão, nos termos do art. 54 da Lei 9.873/1999' (grifos meus) . 
 (...) 
Por esse motivo conclui-se que, a partir do registro tácito do ato de concessão, é possível a sua revisão, no prazo de 5 anos, com base no aludido artigo da lei de processo administrativo [art. 54 da Lei 9.784/1999].
Esse entendimento é plenamente compatível com o disposto no art. 260, § 2º, do Regimento Interno do TCU, in verbis:
'§ 2º O acórdão que considerar legal o ato e determinar o seu registro não faz coisa julgada administrativa e poderá ser revisto de ofício pelo Tribunal, com a oitiva do Ministério Público e do beneficiário do ato, dentro do prazo de cinco anos da apreciação, se verificado que o ato viola a ordem jurídica, ou a qualquer tempo, no caso de comprovada má-fé.'
Registro que o E. Relator no STF, ao apreciar os embargos de declaração, expressamente entendeu desnecessária a modulação de efeitos da decisão adotada no RE 636.553/RS, devendo ser aplicada imediatamente, com efeitos 'ex tunc'.
Em síntese, o entendimento adotado pelo Supremo Tribunal Federal, em sede de recurso extraordinário, com repercussão geral reconhecida, deve ser observado por todos os juízes e tribunais, nos termos dos arts. 927, inciso III, e 1.030 do Código de Processo Civil.
Cabe ao TCU, por conseguinte, em atendimento à disposição legal e aos princípios da eficiência, da razoável duração do processo e da isonomia, evoluir, no entendimento e nos procedimentos, para compatibilizar suas decisões com a recente tese da Suprema Corte.'
4.7.	No caso concreto, vale repisar que o ato de pensão civil em reexame foi disponibilizado ao TCU em 15/8/2007. Assim, é de se entender que houve o seu registro tácito em 15/8/2012 e o seu aperfeiçoamento definitivo em 15/8/2017, anteriormente, portanto, ao julgamento de sua ilegalidade, em Sessão de 19/11/2019, pela Primeira Câmara.
4.8.	Nesse sentir, é de se entender que o ato de pensão sub examine deve ser considerado tacitamente registrado, com proposta de arquivamento do processo correspondente e ciência ao órgão de origem, visto não ser mais possível, na espécie, a aplicação das disposições contidas no art. 260, § 2º, do Regimento Interno do TCU [...].
4.9.	A conclusão ora apresentada nesta instrução vai ao encontro da orientação emanada do Pretório Excelso e do Plenário do Tribunal de Contas da União.
CONCLUSÃO
5.	Diante do exposto, é de se concluir que o ato de pensão sub examine deve ser considerado tacitamente registrado, com proposta de arquivamento do processo correspondente e ciência ao órgão de origem, ante a impossibilidade de aplicação das disposições contidas no art. 260, § 2º, do Regimento Interno do TCU, que trata da revisão de ofício.
PROPOSTA DE ENCAMINHAMENTO
6.	Ex positis, submetem-se os autos à consideração superior, propondo-se, com fundamento no art. 48 da Lei 8.443/1992:
a) conhecer do recurso interposto, para, no mérito, dar-lhe provimento, no sentido de tornar sem efeito o acórdão recorrido, considerando o ato de pensão civil de peça 9 tacitamente registrado, com proposta de arquivamento do processo correspondente;
b) informar à recorrente e demais interessados do acórdão a ser proferido, destacando que o relatório e o voto que o fundamentam podem ser acessados por meio do endereço eletrônico www.tcu.gov.br/acordaos."
É o relatório.

Thania Chagas dos Reis (14.839/OAB-MS) e outra, representando Milvia Anna Tonissi Nasser.

Procurador Marinus Eduardo De Vries Marsico.

PENSÃO CIVIL. CONTAGEM IRREGULAR DO TEMPO DE SERVIÇO DO INSTITUIDOR. NEGATIVA DE REGISTRO. PEDIDO DE REEXAME. REGISTRO TÁCITO VERIFICADO ANTES DO TRÂNSITO EM JULGADO DO PROCESSO. PROVIMENTO. IMPOSSIBILIDADE DE REVISÃO DE OFÍCIO. ARQUIVAMENTO.

PENSÃO CIVIL (PCIV)

Secretaria de Recursos (Serur); Secretaria de Fiscalização de Integridade de Atos e Pagamentos de Pessoal e de Benefícios Sociais (Sefip).

Por meio do Acórdão 13923/2019-TCU-Primeira Câmara, mantido pelo Acórdão 486/2020-TCU-Primeira Câmara (referente a embargos de declaração) , esta Corte negou registro à pensão civil concedida à sra. Milvia Anna Tonisssi Nasser pela Fundação Universidade Federal de Mato Grosso do Sul (FUFMS) . A recusa se deveu a irregularidade - relacionada ao cômputo do tempo de serviço - identificada na aposentadoria do instituidor, sr. Elias Nasser Neto.
2.	Inconformada, a pensionista interpõe pedido de reexame.
3.	Nesse sentido, argumenta, fundamentalmente, que, quando prolatada a deliberação recorrida, já se encontrava configurada a decadência do direito da administração de rever seu benefício previdenciário, por força do disposto no art. 54 da Lei 9.784/1999.
4.	Instruindo o feito, a Secretaria de Recursos (Serur) posiciona-se pelo conhecimento e provimento do pedido de reexame. Para a unidade técnica, à luz do entendimento esposado no Acórdão 122/2021-TCU-Plenário, "o ato de pensão sub examine deve ser considerado tacitamente registrado, com proposta de arquivamento do processo correspondente [...], ante a impossibilidade de aplicação das disposições contidas no art. 260, § 2º, do Regimento Interno, que trata da revisão de ofício".
5.	O Ministério Público, em cota simples, põe-se de acordo. 
6.	Ratifico o juízo inicial de admissibilidade do recurso.
7.	No mais, acompanho as conclusões dos pareceres, por seus fundamentos.
8.	De fato, recebido nesta Corte em 15/8/2007 (peça 9, p. 1) , o título de pensão apenas foi apreciado no mérito pelo Tribunal em novembro de 2019, ou seja, já fora do quinquênio.
9.	Assim, há que se reconhecer, nesta oportunidade, o registro tácito da concessão, em linha com o entendimento fixado pelo Supremo Tribunal Federal (STF) , em regime de repercussão geral, no Recurso Extraordinário 636.553. 
10.	A esta altura, como também observa a Serur, passados mais de dez anos da disponibilização do ato para o controle externo, nem mesmo é possível proceder à sua revisão de ofício.
	Diante do exposto, voto no sentido de que este Colegiado adote a deliberação que ora submeto a sua apreciação.
TCU, Sala das Sessões Ministro Luciano Brandão Alves de Souza, em 6 de julho de 2021.
BENJAMIN ZYMLER 
Relator